臺灣高雄地方法院刑事判決
111年度易字第38號
公  訴  人  臺灣高雄地方檢察署檢察官
被      告  蔡佳祐



選任辯護人  翁銘隆  律師（法扶）        
上列被告因詐欺案件，經檢察官聲請以簡易判決處刑（110年度
偵字第24570號），本院認不應適用簡易程序，改依通常程序審
理，判決如下：
    主  文
蔡佳祐犯如附表二所示貳罪，各處如附表二「主文」欄所示之刑
。應執行有期徒刑壹年肆月。
犯罪所得新臺幣壹仟伍佰元沒收，於全部或一部不能沒收時，追
徵其價額。
    事  實
一、蔡佳祐依其社會生活經驗及智識程度，應可預見提供金融機
    構帳戶予他人使用，所提供之帳戶可能作為詐騙集團成員詐
    欺取財供被害人匯款使用，仍基於該結果之發生並未違背其
    本意之不確定故意，於民國110年6月初某日起，經由友人劉
    振緯（本院另案審理中）介紹，與身分不詳通訊軟體Telegr
    am暱稱「扣小」、「青蛙」之成年人聯絡後，竟貪圖每領取
    1個包裹可獲取新臺幣（下同）1,500元之報酬，同意加入其
    等2人所屬，具「牟利性」、「持續性」之有結構性詐騙犯
    罪組織（參與犯罪組織罪部分已另案起訴，現由臺灣台中地
    方法院審理中）擔任「取簿手」工作，同時與「扣小」、「
    青蛙」、劉振緯及上述詐騙集團成員，基於三人以上共同詐
    欺取財、掩飾隱匿詐欺犯罪所得而洗錢之犯意聯絡，依「扣
    小」指示，於110年7月10日17時48分許，前往高雄市○○區○○
    路000號統一超商「強民門市」，領取裝有陳淑貞所有如附
    表一所載金融機構帳戶存摺、提款卡之包裹後，再前往高雄
    市鳳山區某橋邊，將所領取之包裹交給「青蛙」，並因此獲
    取1,500元之報酬。該詐騙集團取得附表一所示之帳戶資料
    後，再由該詐騙集團內不詳成員，分別於如附表二所示時間
    ，以各該編號所示之詐騙手法向各該編號所示之人行騙，致
    各該編號所示之人陷於錯誤，分別匯款至各該編號所示之收
    款帳戶內。旋即為劉振緯或該詐騙集團其他成員提領一空，
    而以此方式製造金流斷點，掩飾、隱匿詐欺犯罪所得之去向
    及所在。
二、案經陸慧揚訴請高雄市政府警察局三民第一分局報告臺灣高
    雄地方檢察署檢察官偵查起訴。
    理  由
甲、有罪部分
壹、證據能力部分
    下述引用之證據資料，因當事人未爭執，依司法院頒「刑事
    判決精簡原則」，得不予說明。
貳、認定事實所憑之證據及理由
一、被告蔡佳祐就其於上述時間、地點領取內有附表一各編號所
    示帳戶資料之包裹後，再前往高雄市鳳山區某橋邊，將所領
    取之包裹交給「青蛙」等情，都已經坦白承認，並經證人劉
    振緯、廖君豪於警詢時證述明確，且有被告於上述便利超商
    領用包裹之監視器畫面翻拍照片5張附卷可佐；另對於上述
    如附表二所示被害人遭詐騙依指示匯款至附表二所示各金融
    機構帳戶後經提領一空等情，也已經附表二所示之告訴人陸
    慧揚、被害人王鈺婷2人分別於警詢中指述明確，並有附表
    二各編號「證據出處」欄所列各項證據資料在卷可證，而被
    告對上情也不爭執，以上犯罪事實應都可以認定。
二、被告於審理時雖否認有公訴意旨所指參與犯罪組織、洗錢及
    加重詐欺取財之犯行，辯稱：我只負責領取包裹，應僅成立
    幫助詐欺罪而已。經查：　　
　㈠詐欺集團為避免所從事的詐欺取財犯行，遭到檢警機關追查
    與曝光，通常會將內部成員，區分為詐欺機房成員、車手成
    員、領取人頭帳戶包裹成員、受領車手上繳款項的水房，而
    人頭帳戶的金融卡，乃車手成員領取受騙民眾款項所不可或
    缺的工具，倘若落入集團成員以外之人的手中，除了本案詐
    欺集團可能因此曝光而遭檢警機關破獲外，更造成詐欺集團
    成員難以運作，而蒙受損失，倘若未徵得被告同意，願意加
    入本案詐欺集團，負責分擔至便利商店領取裝有人頭帳戶的
    包裹，本案詐欺集團為降低犯行遭檢舉與破獲的風險，且避
    免節外生枝，衡情會指派集團其他成員，負責前往領取，而
    不會委由與集團毫無關係的被告代為領取。是被告知悉其所
    代領之包裹內是他人寄送之金融機構帳戶資料，竟因貪圖該
    詐騙集團給予之報酬，而同意接受委託領取內有如附表一所
    示金融機構帳戶資料之包裹，應可認定。
  ㈡刑法第339條之4第1項第2款以「三人以上共同犯之」作為詐
    欺取財犯罪之加重處罰構成要件，無非係考量多人共同行使
    詐術手段，易使被害人陷於錯誤，其主觀惡性較單一個人行
    使詐術為重，有加重處罰之必要；且本款所謂「三人以上共
    同犯之」，不限於實施共同正犯，尚包含同謀共同正犯，此
    觀增訂此款之立法理由即明。本案被告參與之詐欺集團，尚
    有「扣小」、「青蛙」、「劉振緯」等人，已如前述，足見
    該集團各犯罪階段均屬緊湊相連，並由三人以上縝密分工為
    之，相互為用，方能完成前揭詐欺犯罪。由此足認本件犯行
    係三人以上共同對附表二所示被害人實行詐騙，應已該當刑
    法第339條之4第1項第2款之「三人以上共同犯之」構成要件
    ，也可認定。
  ㈢洗錢防制法於105年12月28日修正公布，並於106年6月28日生
    效施行…例如詐欺集團向被害人施用詐術後，為隱匿其詐欺
    所得財物之去向，而令被害人將其款項轉入該集團所持有、
    使用之人頭帳戶，並由該集團所屬之車手前往提領詐欺所得
    款項得逞，檢察官如能證明該帳戶內之資金係本案詐欺之特
    定犯罪所得，即已該當於新法第14條第1 項之一般洗錢罪。
    刑法第339條之4第1項之加重詐欺取財罪為法定刑1年以上7
    年以下有期徒刑之罪，屬洗錢防制法第3條第1款所規定之特
    定犯罪。被告雖於上述詐騙集團中僅擔任「收簿手」角色，
    但其所領取之帳戶存摺、提款卡，之後卻輾轉由集團中其他
    成員用於受騙者匯入被詐欺之款項，及提款上繳集團上游，
    足見被告及其所屬詐欺集團刻意以複雜、迂迴之流程而收取
    、交付詐欺贓款，其目的無非在使檢警機關不易追緝，及掩
    飾、隱匿犯罪所得去向，以求終局取得詐欺之犯罪所得，客
    觀上已製造金流斷點，主觀上更有掩飾、隱匿犯罪所得之意
    ，自非單純處分贓物可以比擬，應已構成洗錢防制法第2條
    第2款所稱之洗錢行為。
  ㈣被告雖否認其所為並不成立以上罪名。然如前所述，上述詐
    欺集團都是以詐騙他人金錢獲取不法所得為目的，分由集團
    中成員上下彼此聯繫，或負責指派工作，或負責撥打電話行
    騙，或擔任收簿手領取帳戶資料，或擔任車手收取贓款等行
    為，該集團顯係透過縝密之計畫與分工，成員彼此相互配合
    ，由多數人所組成之於一定期間內以實施詐欺為手段而牟利
    之具有持續性及牟利性之有完善結構之犯罪組織等犯罪模式
    ，已經政府多方宣導，並經媒體反覆傳播，被告於犯案時已
    在社會工作多年，並非欠缺社會經驗之人，自難諉為不知，
    其辯稱所為並不構成上述罪名，自不可採信。
參、論罪科刑
一、核被告以上犯行，是犯刑法第339條之4第1項第2款三人以上
    共同詐欺取財罪及洗錢防制法第14條第1項、第2條第2款洗
    錢罪。被告如附表二所示加重詐欺、洗錢犯行，為一行為觸
    犯數罪名之想像競合犯關係，依刑法第55條規定，應從一重
    之三人以上共同詐欺取財罪處斷。被告以上犯行如何構成上
    述罪名，理由已詳敘如前，並經本院於審理時告知，公訴意
    旨認被告所為僅是涉犯幫助詐欺罪嫌，容有誤會，因基本犯
    罪事實相同，本院自得依法變更起訴法條加以審理。又被告
    參與犯罪組織之行為，於本案起訴時並未論罪，且此部分行
    為也已經另案起訴，現由臺灣台中地方法院審理中，有被告
    前案紀錄表在卷可查，為免於過度評價及悖於一事不再理原
    則，本院自不再就被告參與犯罪組織之行為重複論罪。
二、被告雖未親自參與撥打電話傳遞詐欺訊息等行為，然被告領
    取內含存摺、金融卡之包裹並轉寄給詐騙集團成員之行為，
    既為該詐欺集團犯罪歷程不可或缺之重要環節，足徵被告係
    以自己犯罪之意思而參與本案，自應就其所參與犯行所生之
    全部犯罪結果共同負責。所以被告就其所犯三人以上共同詐
    欺取財、一般洗錢罪，與「扣小」「青蛙」、「劉振緯」及
    其他詐欺集團成員間，有犯意聯絡及行為分擔，應以共同正
    犯論。被告所犯如附表二所示2罪，犯意有別，被害人不同
    ，應予分論併罰。
三、被告於偵查中既已自白其涉有一般洗錢之犯行（偵卷頁39）
    ，應即依洗錢防制法第16條第2項規定減輕其刑，縱因想像
    競合之故，而如前所述從一重以三人以上共同詐欺取財罪處
    斷，本院仍應將前開一般洗錢罪經減輕其刑之情形評價在內
    ，於量刑併予審酌。（最高法院108 年度台上字第4405、44
    08號判決要旨參照）　　
四、本院依辯護人聲請，囑託高雄市立凱旋醫院為被告做精神鑑
    定，鑑定結果認為「被告犯行與自身輕度智能不足導致社交
    判斷能力不足、與工作容易接觸從事非法活動的團體與個人
    、且對於社會規範或基本常識理解不足，判定被告辨識其行
    為違法之能力有缺損，依其辨識而行為之能力則無顯著減損
    」，亦即被告「辨識行為違法之能力雖有減損，但『尚未達
    到』顯著減低之程度」，有該醫院出具之鑑定書及函釋說明
    在卷為憑（院卷頁71起、頁109-110），所以依上述被告行
    為時之精神狀態來看，顯然沒有刑法第19條規定之適用。
五、審酌被告正值青年，不思循正當途徑獲取財物，竟為貪圖輕
    易獲得金錢，無視近年來詐欺案件頻傳，行騙手段日趨集團
    化、組織化、態樣繁多且分工細膩，每每造成廣大民眾受騙
    ，損失慘重，仍加入詐欺集團組織，擔任提簿手角色，造成
    附表二所示各被害人受有如附表二所示財產損害，對社會交
    易秩序、社會互信機制均有重大妨礙，本應從嚴議處；惟考
    量被告犯後已坦承犯行，及被告自述高中肄業，曾從事洗車
    工、粗工，及未婚與母親同住等家庭經濟狀況等一切情狀，
    分別量處如附表「主文」欄所示之刑。另考量被告本案僅有
    1次領取包裹之行為，認被告對法益侵害之加重效應，如以
    實質累加之方式定應執行刑，則處罰之刑度顯將超過其行為
    之不法內涵，而違反罪責原則，及考量因生命有限，刑罰對
    其造成之痛苦程度，係隨刑度增加而生加乘效果，而非以等
    比方式增加，是以隨罪數增加遞減其刑罰之方式，當足以評
    價其等行為之不法性之法理，爰依刑法第50條第1項前段規
    定，定如主文所示之應執行刑。
肆、沒收
一、被告因本次犯行有獲取報酬1,500元，已經被告陳明，此為
    被告犯罪所得，應依刑法第38條之1第1項、第3項規定，宣
    告沒收，並於全部或一部不能沒收時，追徵其價額。
二、附表二所示各被害人匯入之款項均已由詐欺集團其他成員提
    領，被告無從管領其去向，且被告領取人頭帳戶所掩飾之財
    物本身，僅為洗錢之標的，並非洗錢犯罪工具、產物，亦非
    被告實際所獲之犯罪所得。因此，本件被害人受騙匯入之款
    項，也無從依洗錢防制法第18條或刑法第38條之1規定宣告
    沒收。
乙、不另為無罪諭知部分
一、公訴意旨另以：蔡佳祐基於縱使幫助他人犯詐欺取財罪之不
    確定故意，受「扣小」委託指示後，先由詐騙集團內某身分
    不詳之成員，於110年6月25日12時許，去電陳淑貞自稱新光
    金控張專員，表示可代為辦理貸款事宜，陳淑貞聞訊後即依
    張專員指示，與「會計師」加入所留之通訊軟體LINE帳號成
    為好友後，「會計師」即私訊向陳淑貞佯稱：要辦理貸款，
    需提供基本資料（1張身分證、1張健保卡、1張汽車駕照）
    以及3本存摺及金融卡、密碼，並簽寫貸款授權切結書等資
    料云云，致陳淑貞陷於錯誤，於110年7月7日17時30分許，
    將其所申請如附表一所示之存摺、提款卡（含密碼），透過
    統一超商交貨便，寄至高雄市○○區○○路000號統一超商「強
    民門市」。蔡佳祐再依「扣小」指示，於110年7月10日17時
    48分許，前往領取等情，因認蔡佳祐此部分行為也涉犯幫助
    詐欺罪嫌。
二、以上告訴人陳淑貞遭詐騙集團騙取如附表一所載金融機構帳
    戶存摺、提款卡之經過，雖經告訴人陳淑貞於警詢時指述明
    確，並有内政部警政署反詐騙諮詢專線紀錄表、苗栗縣警察
    局苗栗分局公館分駐所受理各類案件紀錄表、苗栗縣警察局
    苗栗分局公館分駐所受（處）理案件證明單、陳淑貞與「張
    專員」、「Marx Chen」LINE對話紀錄截圖在卷為憑（警卷
    頁第29至41頁）；而被告蔡佳祐也坦白承認有於上述依「扣
    小」指示，於110年7月10日17時48分許，前往高雄市○○區○○
    路000號統一超商「強民門市」領取內有附表一所示帳戶資
    料之包裹後，再前往高雄市鳳山區某橋邊，將所領取之包裹
    交給「青蛙」等事實，但被告於偵訊時也坦言「因為扣小告
    訴我說這是他朋友寄給他的，要我幫忙領。」之語（偵卷頁
    39），是由被告以上供述情節來看，被告於出面領取上述包
    裹前，是否就已知道該包裹中之存摺、提款卡是該詐騙集團
    以詐術方式騙取而來，依目前卷證資料來看並無證據可以證
    明；另從整體起訴意旨看來，也沒有片語隻字提到在該詐騙
    集團向告訴人陳淑貞騙取附表一所列之金融機構帳戶存摺、
    提款卡過程中，被告有任何幫助之客觀行為；再者，詐騙集
    團用以供被害人匯款使用之金融機構帳戶，來源本就多端，
    並不全然是以不正方法取得，實務上也確實不乏有親朋好友
    無償提供，或是貪圖近利，主動提供者，被告於本案既僅是
    單純聽從該詐騙集團某特定成員之指示，出面領取內有如附
    表一所示存摺、提款卡之包裹的角色，顯然非該集團之主要
    成員；參酌前述，詐欺集團為避免所從事的詐欺取財犯行，
    遭到檢警機關追查與曝光，通常會將集團成員，區分為詐欺
    機房成員、車手成員、領取人頭帳戶包裹成員、受領車手上
    繳款項的水房等角色，被告既然在該詐騙集團中僅是擔任領
    取人頭帳戶包裹的「取簿手」角色，衡情對於所領取之包裹
    究竟如何而來，顯然無從事前知情。
三、綜上說明，公訴意旨僅以被告事後出面領取內有告訴人陳淑
    貞所有之金融機構帳戶存摺、提款卡之行為，就片面指述被
    告對於該詐騙集團向陳淑貞詐取附表一所示之存摺、提款卡
    之犯行，涉有幫助之罪嫌，顯然欠缺積極證據可以證明，既
    然不能證明被告有何幫助詐欺之罪嫌，依刑事訴訟法第301
    條第1項規定，本應諭知無罪之判決，因公訴意旨認此部分
    若成立犯罪，與被告前述所犯之罪有想像競合犯之裁判上一
    罪關係，故不另為無罪判決之諭知。　　　　
據上論斷，應依刑事訴訟法第299條第1項前段、第300條，判決
如主文。
本案經檢察官陳永章聲請簡易判決處刑；檢察官王啟明到庭執行
職務。
中　　華　　民　　國　　111 　年　　10　  月　 19 　　日
                　刑事第九庭  審判長法  官  陳芸珮
　　　　　　　　　  
                                    法  官  張瀞文
　　　　　　　　　　　　　　　　　　 
                                    法　官  黃三友
以上正本證明與原本無異。
如不服本判決應於收受判決後20日內向本院提出上訴書狀，並應
敘述具體理由。其未敘述上訴理由者，應於上訴期間屆滿後20日
內向本院補提理由書(均須按他造當事人之人數附繕本)「切勿逕
送上級法院」。
中　　華　　民　　國　　111 　年　　10　　月　　19　　日
                                     書記官  林豐富
附表一　　　　
編號           包裹內容物 1 土地銀行000-000000000000號帳戶存摺、提款卡(含密碼) 2 合作金庫銀行000-0000000000000號帳戶存摺、提款卡(含密碼) 3 中華郵政郵局000-00000000000000號帳戶存摺、提款卡(含密碼) 

附表二
編號  被害人    詐騙暨匯款經過       主    文  1 王鈺婷 詐騙集團成員於110年7月12日某時，撥打電話向王鈺婷自稱台糖健康易購網人員，佯稱：需以轉帳方式解除分期之錯誤設定，致王鈺婷陷於錯誤，依指示於110年7月12日19時37分許，轉帳29,988元至附表一編號3所示郵局帳戶；另轉帳99,983元、18,112元至附表一編號1之土地銀行帳戶。 蔡佳祐犯三人以上共同詐欺取財罪，處有期徒刑壹年參月。          證據出處    王鈺婷110年7月15日警詢筆錄（警卷頁45-46）、臺灣土地銀行集中作業中心110年09月27日總集作查字第1100001995號函暨陳淑貞之客戶存款往來一覽表、客戶存款往來交易明細表（警卷頁23-26）、 陳淑貞000000000-00000號郵局帳戶交易明細（警卷頁27）、受理詐騙帳戶通報警示簡便格式表（警卷頁43、44）、受(處)理案件證明單（警卷頁59）、受理各類案件紀錄表（警卷頁60）、金融機構聯防機制通報單（警卷頁52-58）    2 陸慧揚 詐騙集團成員於110年7月12日18時5分許，撥打電話予陸慧揚，自稱玉山客服中心人員，佯稱：陸慧揚日前購買定型噴霧時，遭「小三美日」洩露個資，因而遭盜刷11500元，需依照指示解除該筆款項設定，致陸慧揚陷於錯誤，依指示於110年7月12日19時44分許，轉帳16,822元至附表一編號3所示郵局帳戶。 蔡佳祐犯三人以上共同詐欺取財罪，處有期徒刑壹年。          證據出處    陸慧揚110年7月12日警詢筆錄（警卷頁63-65）、陸慧揚00000000000000號渣打銀行帳戶存摺封面暨交易明細（警卷頁67）、陳淑貞000000000-00000號郵局帳戶交易明細（警卷頁27）、受理詐騙帳戶通報警示簡便格式表（警卷頁61-62）、反詐騙諮詢專線紀錄表（警卷頁66）、受理各類案件紀錄表（警卷頁72）、受(處)理案件證明單（警卷頁73）、金融機構聯防機制通報單（警卷頁69-70）   

附錄論罪之法條
刑法第339條之4第1項（第2款）
犯第339條詐欺罪而有下列情形之一者，處1年以上7年以下有期
徒刑，得併科1百萬元以下罰金：
一、冒用政府機關或公務員名義犯之。
二、三人以上共同犯之。
三、以廣播電視、電子通訊、網際網路或其他媒體等傳播工具，
    對公眾散布而犯之。
洗錢防制法第14條第1項
有第二條各款所列洗錢行為者，處7年以下有期徒刑，併科新臺
幣5百萬元以下罰金。